臺灣苗栗地方法院刑事判決　　　　　　　 99年度訴字第776號
公　訴　人　臺灣苗栗地方法院檢察署檢察官
被　　　告　楊倩玫
選任辯護人　江錫麒律師
　　　　　　黃淑齡律師
上列被告因偽造文書等案件，經檢察官提起公訴（97年度偵續字
第44號），本院判決如下：
    主  文
楊倩玫連續犯行使偽造私文書罪，處有期徒刑捌月，減為有期徒
刑肆月，如易科罰金，以銀元參佰元即新臺幣玖佰元折算壹日，
如附表所示支票背書欄內偽造之「張華雲」署押共貳枚，均沒收
。
    事  實
一、楊倩玫為南山人壽保險股份有限公司（下稱南山人壽保險公
    司）之保險業務員，其與張甘美容為多年鄰居，且於民國84
    年起，即有向張甘美容招攬保險而熟識。緣於89年3 月28日
    及91年12月31日，張甘美容經楊倩玫之推銷招攬，由其子張
    華雲為要保人及被保險人，分別向南山人壽保險公司投保編
    號Ｚ000000000號、Ｚ000000000號之人壽保險契約（原於89年
    3 月28日尚有投保編號Ｚ000000000號之人壽保險契約，因故
    未經核保），張華雲本應繳納之首期保費各為新臺幣（下同
    ）37,493元、37,875元，然張華雲因工作之故時未返家，楊
    倩玫乃受張甘美容之託代為墊繳前開保費。詎楊倩玫為使前
    開保險契約能儘速核保，除先向他人借得附表編號1 所示支
    票欲墊繳編號Ｚ000000000號保險之保費、及借得附表編號2
    所示支票欲墊繳編號Ｚ000000000號保險之保費外，竟基於行
    使偽造私文書之概括犯意，明知未得張華雲之同意或授權，
    仍連續：(1)於89年3 月28日，在其任職之南山人壽保險公司
    苗栗分公司內，偽簽「張華雲」之署名1 枚於附表編號1 所
    示支票之背書欄內；(2)於91年12月31日，在同上地點，偽簽
    「張華雲」之署名1 枚於附表編號2 所示支票之背書欄內，
    以表彰張華雲在該2 紙支票上背書之意思；並各於同日，併
    同前開保險契約要保書及預收第一期保險費相當額送金單，
    送交南山人壽保險公司審核而行使之，足生損害於張華雲及
    南山人壽保險公司。
二、案經張華雲訴由臺灣苗栗地方法院檢察署檢察官偵查起訴。
    理  由
壹、證據能力部分：
    按現行刑事訴訟法為保障被告之反對詰問權，排除具有虛偽
    危險性之傳聞證據，以求實體真實之發見，於該法第159 條
    第1 項明定被告以外之人於審判外之言詞或書面陳述，除法
    律有規定者外，不得作為證據。而刑事訴訟法第159 條之1
    至第159 條之4 有傳聞法則之例外規定，且被告以外之人於
    審判外之陳述，雖不符前4 條之規定，而經當事人於審判程
    序同意作為證據，法院審酌該言詞陳述或書面陳述作成時之
    情況，認為適當者，亦得為證據；當事人、代理人或辯護人
    於法院調查證據時，知有第159 條第1 項不得為證據之情形
    ，而未於言詞辯論終結前聲明異議者，視為有前項之同意，
    刑事訴訟法第159 條之5 定有明文。本案以下所引用之被告
    以外之人於審判外之陳述（含書面陳述），業經本院於準備
    程序及審理時予以提示並告以要旨，且各經檢察官、被告及
    辯護人表示意見，迄於言詞辯論終結前，均未主張有刑事訴
    訟法第159 條第1 項不得為證據之情形，是應視為同意作為
    證據，且經本院審酌後，無取得證據違法、欠缺供述之任意
    性或證據證明力顯然偏低等不適當之情形，認均有證據能力
    ，合先敘明。
貳、實體部分
一、訊據被告楊倩玫對於其未經張華雲授權同意，而連續於89年
    3 月28日及91年12月31日在附表編號1 、2 所示之支票背書
    欄內，簽署「張華雲」之署名各1 枚，並各於89年3 月28日
    及91年12月31日將支票連同張華雲之要保書及預收第一期保
    險費相當額送金單，送交南山人壽保險公司審核等事實，業
    於偵查及本院審理時均供承不諱（見427 號偵卷第124 頁、
    2415號偵卷第15頁、本院卷第68頁），惟仍否認有何行使偽
    造私文書之犯行，辯稱：伊在前開2 張支票背面簽署「張華
    雲」之署名，僅是方便公司識別該支票係用以繳納何人之保
    費，並非代張華雲簽名，伊並無偽造支票背書之犯意云云。
    經查：
  (一)上開犯罪事實，除據被告前開自白外，並經證人張華雲、張
    甘美容證稱：伊等均未同意或授權被告在支票背面簽署「張
    華雲」署名等語明確（見本院卷第58頁背面、2415號偵卷第
    10頁），且有南山人壽保險公司編號Ｚ000000000號、Ｚ00000
    0000號人壽保險契約要保書影本、預收第一期保險費相當額
    送金單影本、張華雲之保險繳費狀況查詢資料、前開支票影
    本、法務部調查局96年6 月29日調科貳字第09600279120 號
    鑑定通知書等在卷可稽（見本院卷第26-28 頁、427 號偵卷
    第31-33 、36、115-118 頁、2415號偵卷第3-5 頁）。
  (二)被告雖以前詞為辯，然按支票背書，係法律規定之文書，一
    經偽造，即應成立偽造私文書之罪名；在支票背面偽造他人
    之署押，以為背書，其偽造支票背書，在票據法上係表示對
    支票負擔保責任之意思，為法律規定之文書，並非依習慣表
    示一定用意之證明，而此項行為，足以生損害於他人，故應
    成立偽造私文書罪（最高法院70年台上字第2162號判例、84
    年度台上字第1448號判決意旨可供參照）。查被告行為時之
    學歷為高中畢業，自83年起即進入南山人壽保險公司擔任業
    務員，並於84年3 月間取得保險業務相關證照，此為被告於
    本院所自陳（見本院卷第68頁背面、70頁背面），是依被告
    之智識程度及生活、工作經驗，對於支票背書係表示對支票
    負擔保責任之意思，實難諉為不知。況證人即南山人壽保險
    公司法務專員江明道、南山人壽苗栗分公司會計收費主任鍾
    銘輝均於偵查中證稱：原則上保戶個人以他人支票支付保費
    時，會要求保戶背書等語（見44號偵卷第30頁）。核前開作
    業流程，顯係保險公司為確保提示該非保戶本人開立之支票
    遭拒絕付款時，得以轉向背書人即保戶本人行使追索權，實
    有要求保戶本人負擔保責任之意。則本案被告既持非張華雲
    本人開立之支票，用以墊繳張華雲之保費，則南山人壽保險
    公司實無不要求張華雲背書之理。此外，被告如欲方便公司
    識別該支票用以繳納何人之保費，亦可在支票上浮貼紙條或
    以附件說明之方式註記，絕非僅有在支票背書欄內簽署保戶
    姓名一途，是被告辯稱其無偽造支票背書之犯意云云，顯非
    可採。從而，本件事證明確，被告前開犯行，堪予認定，應
    依法論科。
二、查被告楊倩玫行為後，刑法業於94年2 月2 日修正公布，並
    於95年7 月1 日施行。按行為後法律有變更者，適用行為時
    之法律，但行為後之法律有利於行為人者，適用最有利於行
    為人之法律，修正後即現行刑法第2 條第1 項訂有明文，此
    條規定乃與刑法第1 條罪刑法定主義契合，而貫徹法律禁止
    溯及既往原則，係規範行為後法律變更所生新舊法律比較適
    用之準據法，是刑法第2 條本身雖經修正，但刑法第2 條本
    身尚無比較新舊法之問題。又本次刑法修正之比較新舊法，
    應就罪刑有關之共犯、未遂犯、想像競合犯、牽連犯、連續
    犯、結合犯，以及累犯加重、自首減輕暨其他法定加減原因
    （如身分加減）與加減例等一切情形，綜其全部罪刑之結果
    而為比較，此有最高法院95年度第8 次刑庭會議決議可資參
    照。經查：刑法第56條連續犯之規定，於95年7 月1 日修正
    施行後業已刪除，此刪除雖非犯罪構成要件之變更，但顯已
    影響行為人刑罰之法律效果，自屬法律有變更，被告先後行
    使偽造私文書之犯行，如依修正前刑法，為連續犯，以一罪
    論，並得加重其刑至二分之一，如依修正後刑法，已無連續
    犯之規定，應分論併罰，比較新、舊法適用結果，應適用被
    告行為時即修正前刑法論以連續犯，較為有利，故本案應依
    刑法第2 條第1 項前段，適用被告行為時之修正前刑法規定
    論處。
三、核被告所為，係犯刑法第216 條、第210 條行使偽造私文書
    罪。被告先後2 次於附表所示支票背書欄內偽造「張華雲」
    署名之行為，屬偽造私文書之部分行為，又偽造私文書後，
    復持該支票以行使，其偽造之低度行為，亦為行使之高度行
    為所吸收，均不另論罪。被告先後2 次行使偽造私文書之犯
    行，時間緊接，觸犯構成要件相同之罪名，顯皆係基於概括
    犯意反覆為之，應依修正前刑法第56條連續犯之規定論以一
    罪，並依法加重其刑。爰審酌被告並無前科，素行良好，有
    臺灣高等法院被告前案紀錄表在卷可參，其未經張華雲授權
    同意，偽造張華雲之簽名於支票背書欄內，並持以向南山人
    壽保險公司繳付保費而行使，足生損害於張華雲及南山人壽
    保險公司之權益，誠屬不該，被告雖坦承客觀犯行，但仍否
    認有主觀犯意，難認已有悔改之意，並衡被告犯罪之動機、
    手段，其智識程度、生活狀況等一切情狀，量處如主文所示
    之刑。又本件被告犯罪時間在96年4 月24日以前，合於中華
    民國96年罪犯減刑條例第2 條第1 項第3 款所定之減刑要件
    ，爰依該條例第2 條第1 項第3 款、第7 條及第9 條之規定
    ，減其宣告刑二分之一。另按法院就刑法修正後有關罪刑新
    舊法應一體適用定其罪刑後，就有期徒刑、拘役如易科罰金
    ，罰金如易服勞役標準之宣告，乃罪刑執行之層次，並非罪
    刑之適用，故而，罪刑之適用與罪刑之執行雖分別適用修正
    前、修正後之刑法，並無同一法律割裂適用之疑義，是易科
    罰金、易服勞役、保安處分之宣告，均涉及裁量權之行使，
    須於裁量權行使時，方有比較適用問題，此部分得予割裂適
    用，先予敘明。查被告行為後，刑法及刑法施行法部分條文
    業於94年2 月2 日修正公布，於95年7 月1 日施行，就易科
    罰金之折算標準業已修正，由修正前刑法第41條第1 項前段
    規定，得以銀元1 元以上銀元3 元以下折算1 日，並依廢止
    前罰金罰鍰提高標準條例第2 條規定提高100 倍為銀元100
    元以上銀元300 元以下，折算新臺幣為300 元以上900 元以
    下，然修正後刑法第41條第1 項前段修正為得以1,000 元、
    2,000 元或3,000 元折算1 日，比較行為時法與裁判時法，
    因修正後規定並未較有利於行為人，則應依刑法第2 條第1
    項前段規定，適用行為時之法律，就被告減得之刑諭知易科
    罰金之折算標準。又被告於附表所示支票背書欄內偽造之「
    張華雲」署名共2 枚，均屬偽造之署押，不問屬於犯人與否
    ，均應依刑法第219 條之規定，宣告沒收。
四、不另為無罪諭知部分：
  (一)公訴意旨另略以：被告楊倩玫為南山人壽保險公司之保險業
    務員，為從事業務之人，其為製造不實業績，趁前於87年3
    月間曾招覽張華雲投保南山人壽編號Ｚ000000000號保險契約
    ，且收取該保險契約續期保費之機會，竟基於意圖為自己不
    法不法所有之業務侵占、詐欺及行使偽造私文書之概括犯意
    ：(1)自88年3 月間起至92年間，將歷年由張華雲之母張甘美
    容所交付用以支付編號Ｚ000000000號保險之續期保費各37,
    020 元據為己有，致上開保約因未繳納續期保費而失效。(2)
    嗣再於89年3 月28日，在不詳地點，初則偽造張華雲之署名
    於編號Ｚ000000000號、Ｚ000000000號保險要保書之要保人、
    被保險人簽名欄上，以示張華雲欲向南山人壽保險公司投保
    保險金額分別為10萬元及50萬元之保險契約，繼而將該2 份
    不實要保書及如附表編號1 所示支票送交南山人壽保險公司
    審核，嗣編號Ｚ000000000號保險因故未經該公司核保，乃將
    編號Ｚ000000000號保險之投保金額更改為50萬元，並偽造張
    華雲之署名於該保險要保書中，以示張華雲欲投保該50萬元
    之人壽保險，併同前述支票用送南山人壽保險公司審核，致
    不知情之該公司業務承辦人同意核保。嗣南山人壽保險公司
    將該編號Ｚ000000000號保險之保險單寄送予被告，被告為掩
    飾其冒用張華雲名義投保，竟再承偽造文書之犯意，於89年
    5 月10日，在不詳地點，在前開保險之保險單簽收單上偽造
    張華雲之署名，繼而將該簽收單送回該公司，以示張華雲業
    已收受該保險單，被告因而獲取該公司核發之業務津貼13,
    934 元。(3)又於91年12月31日，在不詳地點，偽造張華雲之
    署名於編號Ｚ000000000號保險要保書之要保人、被保險人簽
    名欄上，以示張華雲欲與南山人壽保險公司締結該保險契約
    ，繼而將該不實要保書及如附表編號2 所示支票送交南山人
    壽保險公司審核，致該公司不知情之業務承辦人據以核保。
    另被告又承前偽造文書之犯意，再於92年2 月5 日，在不詳
    地點，在該編號Ｚ000000000號保險之保險單簽收單上偽造張
    華雲之署名，再送回該公司，以示張華雲業已收受前開保險
    之保險單，被告亦因而獲取該公司核發之5,656 元業務津貼
    。被告所為均足生損害於張華雲及南山人壽就其公司締結保
    險契約管理之正確性，因認被告涉犯刑法第216 條、210 條
    之行使偽造私文書、第336 條第2 項之業務侵占及第339 條
    第1 項之詐欺取財罪嫌等語。
  (二)按犯罪事實應依證據認定之，無證據不得認定犯罪事實；又
    不能證明被告犯罪者，應諭知無罪之判決；刑事訴訟法第15
    4 條第2 項、第301 條第1 項分別定有明文。又認定不利於
    被告之事實，須依積極證據，茍積極證據不足為不利被告之
    認定時，即應為有利於被告之認定，更不必有何有利之證據
    ；又認定犯罪事實所憑之證據，雖不以直接證據為限，間接
    證據亦包括在內，然而無論直接證據或間接證據，其為訴訟
    上之證明，須於通常一般之人均不致有所懷疑，而得確信其
    為真實之程度者，始得據為有罪之認定，倘其證明尚未達到
    此一程度，而有合理之懷疑存在而無從使事實審法院得有罪
    之確信時，即應由法院為諭知被告無罪之判決，且告訴人之
    告訴，係以使被告受刑事訴追為目的，是其陳述是否與事實
    相符，仍應調查其他證據以資審認，最高法院30年上字第
    816 號、76年台上字第4986號、52年台上字第1300號判例可
    資參照。
  (三)公訴意旨認被告涉有前開犯行，無非係以告訴人張華雲及其
    母張甘美容之指訴，及編號Ｚ000000000、Ｚ000000000號保險
    要保書中要保人、被保險人簽名欄中告訴人之署名、該等保
    險單簽收單上要保人簽收欄中告訴人之署名，經法務部調查
    局為筆跡鑑定後，均與告訴人書寫特徵不符且有隱匿其正常
    筆畫特性之情形；又編號Ｚ000000000號及Ｚ000000000號保險
    之投保經過，係初欲分別投保10萬元及50萬元而簽署各該保
    險要保書，嗣因編號Ｚ000000000號保險因「照會逾期未回」
    ，未經南山人壽保險公司核保，乃就編號Ｚ000000000號保險
    之金額更改為50萬元，且以應退還之編號Ｚ000000000號保險
    第一期保費，轉付更改保額後之編號Ｚ000000000號保費，然
    被告與告訴人於偵查中均未提及該等變化經過；又編號Ｚ00
    0000000 號保險之保險單，係經被告同意搜索後，在被告辦
    公處所執行搜索而搜獲；暨前開保險契約預收第一期保險費
    相當額送金單、編號Ｚ000000000、Ｚ000000000號保險要保書
    影本等為其主要論據。訊據被告楊倩玫固自承編號Ｚ0000000
    00、Ｚ000000000及Ｚ000000000號保險契約，係其向張甘美容
    招覽，惟堅詞否認有何上開犯行，辯稱：伊並未收到編號Ｚ0
    00000000號保險自88年3 月至92年間之續期保費；又編號Ｚ0
    00000000、Ｚ000000000號及Ｚ000000000號保險之投保過程，
    係伊將空白要保書交予張甘美容，待張甘美容將各該保險之
    要保書交還予伊時，其上要保人、被保險人簽名欄上即已簽
    署張華雲之姓名，伊並未在要保書或保險契約簽收單上偽造
    「張華雲」之署名，且前開保險契約均係張華雲、張甘美容
    同意要保，經南山人壽保險公司核保編號Ｚ000000000號及Ｚ0
    00000000號保險後，發給伊業務津貼，伊並無不實詐領業務
    津貼之情事等語。
  (四)經查，就被告是否有收受並侵占張甘美容於88年3 月間起至
    92年間止，繳交之編號Ｚ000000000 號保險續期保費部分：
  (1)證人張甘美容固於本院審理時具結證稱：伊自84年開始向被
    告買保險之後，每年都有繳3 萬多元現金保費給被告，是被
    告到伊住處跟伊收錢，被告都說忘記帶收據，就沒有給伊收
    據等語（見本院卷第46-49 頁）。然按被害人之為證人，與
    通常一般第三人之為證人不侔，被害人就被害經過所為之陳
    述，其目的在於使被告受刑事訴追處罰，與被告處於絕對相
    反之立場，其陳述或不免渲染、誇大。被害人縱立於證人地
    位具結而為陳述，其供述證據之證明力仍較與被告無利害關
    係之一般證人之陳述為薄弱。從而，被害人就被害經過之陳
    述，除須無瑕疵可指，且須就其他方面調查又與事實相符，
    亦即仍應調查其他必要之補強證據以擔保其陳述確有相當之
    真實性，而為通常一般人均不致有所懷疑者，始得採為論罪
    科刑之依據，非謂被害人已踐行人證之調查程序，即得恝置
    其他補強證據不論，逕以其陳述作為有罪判決之唯一證據，
    最高法院32年上字第657 號判例：「被害人所述被害情形如
    無瑕疵可指，而就其他方面調查又與事實相符，則其供述未
    始不足據為判決之基礎。」即闡明斯旨，是被害人所述被害
    經過除應具結陳述，並須仰賴其他必要之補強證據方足以擔
    保其真實性，俾被害人證述之被害情形臻於確信無疑，方得
    作為判斷之依據。此之補強證據，必須與被害人供述被害經
    過有關連性者，始足與焉（最高法院97年度台上字第261 號
    判決參照）。
  (2)查證人張甘美容在向被告投保南山人壽保險契約之前，尚有
    另投保國泰人壽保險契約，其繳交國泰人壽保險之保費時，
    該公司都會郵寄收據到其住處，家中信件是由其收信，大部
    分是由其子張華雲看信件內容等情，為證人張甘美容證述明
    確（見本院卷第49頁背面至50頁背面）。則張甘美容在向被
    告投保及繳交保費予被告之前，既已有繳交保費後，應自保
    險公司取得收據之生活經驗，如其於84年起每年均有繳納現
    金保費予被告收受，何以其就編號Ｚ000000000號保險，於88
    年至92年間繳納保費後，均未取得任何收據或繳款證明，卻
    未向南山人壽保險公司查詢，而遲至95年間始由其子張華雲
    提出告訴（見427 號偵卷第1 頁刑事告訴狀）？此已有違常
    情。再者，84年間以張華雲名義投保之編號Ｚ000000000號保
    險契約，以現金繳納首期保費後，於85年間以支票繳納續期
    保費，其後至86年間因未繳納續期保費，經南山人壽保險公
    司於86年6 月4 日，以郵局掛號函件之方式寄送保險費催告
    通知書至張甘美容、張華雲位於苗栗縣三義鄉廣盛村4 鄰廣
    盛73號住處；另87年間以張華雲名義投保之編號Ｚ000000000
    號保險契約，在繳納首期保費後，隔年因未繳納續期保費，
    經南山人壽保險公司於88年3 月20日，以郵局掛號函件之方
    式寄送保險費催告通知書至張甘美容、張華雲前開住處，經
    上開催告程序後，南山人壽保險公司仍未收到張甘美容或張
    華雲繳納之續期保費，致前開保險契約因而停效等節，有前
    開保險契約繳費狀況查詢結果、中華民國郵政交寄大宗掛號
    函件執據，及南山人壽保險公司92年8 月21日（92）南壽申
    字第094 號函等在卷可稽（見2415號偵卷第41-42 頁，427
    號偵卷第69-70 、62頁）。證人張甘美容既能收到其另向國
    泰人壽保險公司投保，由該公司寄發之保險繳費收據，依一
    般正常情形，當無不能收到南山人壽保險公司以掛號寄發之
    前開保險費催告通知之理，縱張甘美容因不識字而不知該保
    險費催告通知之詳細內容，亦非不能求助於鄰居中識字之人
    ，或待張華雲返家後由張華雲拆閱該等信件。是以，證人張
    甘美容如自84年起每年均有繳交保費，豈會於86年、88年間
    收受前開保費催告通知後，均未察覺有異，此實令人生疑。
  (3)又所謂補強證據，自以具有證據能力者為其前提，證人就其
    本人親身經歷之事實經過，到庭而為陳述，其證言固得採為
    被告犯罪之證據；惟證人以聽聞自第三人在審判外之陳述作
    為內容，到庭而為轉述者，則其所轉述之內容既係第三人審
    判外之陳述，仍屬傳聞證據，除法律有特別規定者外，不得
    作為證據（最高法院96年度台上字第5109號判決）。查證人
    即被害人張甘美容所述之前開繳款經過，其子張華雲並未親
    眼目擊，而係聽聞自張甘美容轉述，此為證人張華雲於本院
    所自陳（見本院卷第59頁背面至60頁），是證人張華雲證述
    其母張甘美容有繳交保險費予被告等情，其性質實與張甘美
    容之重複供述無異，故該等轉述，性質上仍屬傳聞之詞，難
    認有證據能力，自不足作為證人張甘美容證詞之補強證據。
  (4)據此，公訴人起訴被告自88年3 月間起至92年間止，將歷年
    由張甘美容交付用以支付編號Ｚ000000000號保險之續期保費
    各37,020元據為己有，除被害人張甘美容之單一指述外，未
    有相當之補強證據以擔保其陳述之真實性，尚難使本院確信
    被告有前開業務侵占犯行。
  (五)次就被告有無在南山人壽保險公司編號Ｚ000000000號、Ｚ000
    000000號、Ｚ000000000號保險要保書之要保人、被保險人簽
    名欄上，及編號Ｚ000000000號、Ｚ000000000號保險之保險單
    簽收單上偽造張華雲之署名，據以詐領業務津貼部分：
  (1)經查，南山人壽保險公司編號Ｚ000000000號、Ｚ000000000號
    保險要保書中要保人、被保險人欄內告訴人「張華雲」之署
    名，以及編號Ｚ000000000號、Ｚ000000000號保險之保險單簽
    收單上要保人簽名欄內告訴人「張華雲」之署名，其筆跡經
    鑑定結果，固均與告訴人之筆跡特徵不同，且運筆有隱匿慣
    常筆畫特性之情形，有法務部調查局96年4 月4 日調科貳字
    第09600121070 號、99年9 月6 日調科貳字第09900406120
    號鑑定通知書在卷可稽（見427 號偵卷第110-111 頁、44號
    偵卷第211-213 頁）。然告訴人於本院審理時證稱：89年3
    月至92年1 月間，伊都在臺中工作，大概20天或1 個月回家
    1 次，每次停留幾個小時就走了，連跟孩子見面都沒有等語
    （見本院卷第57頁背面至58頁）。由此以觀，可知被告於該
    段時間大多在外工作，縱有返家，亦十分匆忙，停留時間無
    多，則告訴人之母張甘美容如有為告訴人投保前開編號Ｚ000
    000000號、Ｚ000000000號保險，在告訴人不常返家之情況下
    ，張甘美容為求一己之便，乃委由其親友或鄰居中識字之人
    ，對前開保險之要保書及其後之保險單簽收單代為審閱、簽
    名，尚非絕無可能，且該代筆者為求與告訴人之簽名相似，
    乃刻意仿造告訴人之簽名，致有隱匿其正常筆畫特性之情形
    ，亦不難想像。是前開保險之要保書及保險單簽收單雖非由
    告訴人親自簽名，然其上字跡既無法與被告之字跡比對相符
    ，實難僅以推測或擬制之方法，認定該簽名為被告所偽造。
  (2)此外，南山人壽保險公司在前開編號Ｚ000000000號保險契約
    核保後，於90年3 月間尚有寄發續期保費繳費通知單予告訴
    人，且在告訴人未繳納續期保費時，該公司尚有於90年7 月
    4 日，以郵局掛號函件方式寄發保險費催告通知書，此有前
    開繳費通知單、中華民國郵政交寄大宗掛號函件執據、保險
    費催告通知書內容影本等附卷可查（44號偵卷第238 頁背面
    、427 號偵卷第71、79、80頁）。又告訴人及其母張甘美容
    之住處，既無不能收到南山人壽保險公司寄發之前開信件之
    特殊原因，且縱張甘美容因不識字而不知該信件內容，亦非
    無法求助於他人為其閱讀，已如前述，則告訴人及其母張甘
    美容如未投保前開編號Ｚ000000000號保險契約，何以對該繳
    費通知、催告通知書不生疑惑，亦未於當時向南山人壽保險
    公司查明緣由，此實有違常情。
  (3)再者，前開編號Ｚ000000000號、Ｚ000000000號保險契約，係
    由被告以借得之支票先為告訴人墊繳保費，實際墊繳之金額
    各為37,493及37,875元，有南山人壽保險公司預收第一級保
    險費相當額送金單影本2 紙在卷可憑（見本院卷第28頁、
    427 號偵卷第36頁），而告訴人投保前開保險並繳交首期保
    費後，被告自公司獲取之業務津貼僅分別為13,934及11,709
    元，有業務津貼表在卷可證（見44號偵卷第127-128 頁）。
    如告訴人或其母張甘美容均未同意投保前開保險，被告在領
    取之津貼數額不足支付前開保費之情況下，豈有為賺取前開
    津貼，而自行支付相當於該津貼3 倍之多之保險費之理？況
    且，證人張甘美容亦自陳：編號Ｚ000000000號之保險契約書
    是被告親自送到伊住處交給伊，當時伊有發現日期不對，契
    約書的封面也和原先投保的不同等語（見44號偵卷第150 頁
    、本院卷第46頁背面至47頁）；又該編號Ｚ000000000號保險
    ，自91年12月31日繳交首期保費之後，仍有持續繳交續期保
    費乙節，亦為證人張甘美容所是認（見本院卷第50頁背面）
    ，復有該保險契約之續期保費查詢回函、第2 至5 期保險費
    送金單影本在卷可按（見2415號偵卷第39、50-53 頁）。則
    證人張甘美容如未允諾投保編號Ｚ000000000號之保險契約，
    係被告冒名以偽造文書之方式投保，被告何以仍將該核保後
    之保險契約書送至證人張甘美容住處，而自曝其不法犯行；
    且證人張甘美容收受該編號Ｚ000000000號之保險契約書後，
    已知悉該保險契約書與其原於84年投保之編號Ｚ000000000號
    保險之保險日期、契約書外觀均有不同，竟未向南山人壽保
    險公司主張該契約係遭人冒名投保，反而逐年按時繳交保費
    ，此實不符經驗法則；又被告既於編號Ｚ000000000號保險核
    保後，已將該保險契約書送交予證人張甘美容，並無刻意隱
    匿該份保險契約之存在，其又有何必要在該份保險之保險單
    簽收單上偽簽「張華雲」之署名？
  (4)至編號Ｚ000000000 號保險之保險單正本，雖經被告同意搜
    索後，由員警於98年2 月9 日，在被告任職之南山人壽保險
    公司辦公室內搜獲，有苗栗縣警察局刑警大隊搜索扣押筆錄
    及扣押物品目錄表附卷可佐（見44號偵卷第84-87 頁），亦
    為被告所不否認，然據被告供稱：此係因告訴人申請要將繳
    費方式改為月繳，連同契約書一起交回來，更改之後因為錢
    沒有繳進來，契約失效，時間已久就忘記將契約書交還告訴
    人等語（見同卷第111 頁）。而該編號Ｚ000000000 號保險
    契約確有於90年4 月16日，申請變更繳費方式為月繳，且其
    後仍因未繳交續期保費而失效等情，亦有該契約內容變更申
    請書影本及南山人壽保險公司92年8 月21日（92）南壽申字
    第094 號函等在卷可稽（見427 號偵卷第62頁、本院卷第31
    頁），足見被告前揭所述尚非無據，縱被告未將上開失效之
    保險契約書交還予告訴人，有其可責之處，仍難以此逕認該
    保險契約係被告以偽造告訴人署名之方式冒名投保。
  (5)又編號Ｚ000000000號保險於89年3 月28日投保時，原定保險
    金額為10萬元，同日投保之編號Ｚ000000000號保險，原定保
    險金額為50萬元，惟其後該編號Ｚ000000000號保險因「照會
    逾期未回」，未經南山人壽保險公司核保，另編號Ｚ0000000
    00號保險，則因南山人壽保險公司審核後，認「主契約保額
    低於每件最低投保金額限制」，乃要求要保人、被保險人重
    新填寫要保書及預收第一期保險費相當額送金單，將保險金
    額改為50萬元後，始為承保，前開編號Ｚ000000000號保險已
    繳納之首期保費，則轉以繳交該編號Ｚ000000000號保險之首
    期保費等情，固有南山人壽保險公司98年2 月16日陳報狀及
    所附之要保文件取消通知單、該公司99年12月22日（99）南
    壽保單字第C1491 號函在卷可查（見44號偵卷第101-102 頁
    、本院卷第25頁）。被告與告訴人於偵查中雖均未提及該等
    變化經過，然因該等變化經過係發生於89年間，距告訴人提
    出本件告訴而經臺灣苗栗地方法院檢察署95年5 月19日受理
    時，已經過6 年之久，告訴人及其母既均主張其等未投保該
    編號Ｚ000000000號及Ｚ000000000號保險，本無法期待其等得
    以詳述前開變化經過；而被告身為保險業務員，經手辦理之
    保險契約為數眾多，如未調閱資料以資審認，其對該變化過
    程因時間經過而淡忘，亦屬事理之常；至該編號Ｚ000000000
    號保險何以照會逾期未回，其真正原因雖不得而知，但亦無
    法排除告訴人之母委由被告辦理該保險後，因事後反悔或遺
    忘，致有照會逾期未回之可能性，無法據此即認前開保險非
    張甘美容委請被告辦理投保。
  (6)承上，前開編號Ｚ000000000號及Ｚ000000000號保險契約，既
    無法證明係被告冒用告訴人之名義簽訂，則被告據以向南山
    人壽保險公司領取之業務津貼，亦難認屬向該公司詐欺所得
    ，併此敘明。
  (六)綜上所述，公訴人起訴被告前開侵占保險費，及在南山人壽
    保險公司編號Ｚ000000000號、Ｚ000000000號、Ｚ000000000號
    保險要保書之要保人、被保險人簽名欄上，及編號Ｚ0000000
    00號、Ｚ000000000號之保險單簽收單上偽造張華雲之署名，
    據以詐領業務津貼等犯行，依公訴人所舉之證據，尚無法達
    於通常一般人均不致有所懷疑之程度，亦無法使本院形成被
    告有罪之心證。此外，本院復查無其他積極證據，足資證明
    被告有公訴人所指之前開犯行，被告之犯行自屬不能證明。
    惟被告如有此部分犯行，公訴人認與前開經本院認定有罪之
    行使偽造私文書罪部分，有連續犯及牽連犯之裁判上一罪關
    係，爰不另為被告無罪之諭知。
據上論斷，應依刑事訴訟法第299 條第1 項前段，刑法第2 條第
1 項前段、第216 條、第210 條、第219 條、（修正前）第56條
、（修正前）第41條第1 項前段，（廢止前）罰金罰鍰提高標準
條例第2 條，中華民國96年罪犯減刑條例第2 條第1 項第3 款、
第7 條、第9 條，判決如主文。
本案經檢察官盧美如到庭執行職務。
中    華    民    國   100    年    3     月    29    日
                  刑事第三庭  審判長法  官  柳章峰
                                    法  官  許蓓雯
                                    法  官  顏苾涵
以上正本證明與原本無異。
如不服本判決應於收受判決後10日內向本院提出上訴書狀，並應
應敘述具體理由。其未敘述上訴理由者，應於上訴期間屆滿後20
日內向本院補提理由書(均須按他造當事人之人數附繕本)「切勿
逕送上級法院」。
中    華    民    國   100    年    3     月    29    日
                                    書記官  涂村宇
附錄本件論罪科刑法條：
中華民國刑法第216條
（行使偽造變造或登載不實之文書罪）
行使第 210 條至第 215 條之文書者，依偽造、變造文書或登載
不實事項或使登載不實事項之規定處斷。
中華民國刑法第210條
（偽造變造私文書罪）
偽造、變造私文書，足以生損害於公眾或他人者，處 5 年以下
有期徒刑。
附表：
┌──┬─────┬──────┬─────┬────────┬───┬─────┐
│編號│支票號碼  │票載發票日  │票面金額  │  付  款  人    │發票人│偽造背書及│
│    │          │（民國）    │（新臺幣）│                │      │行使日期  │
├──┼─────┼──────┼─────┼────────┼───┼─────┤
│1   │AA0000000 │89年5月26日 │135,993元 │新竹國際商業銀行│楊弘仁│89年3 月28│
│    │          │            │          │三義分行（帳號：│      │日        │
│    │          │            │          │5164號）        │      │          │
├──┼─────┼──────┼─────┼────────┼───┼─────┤
│2   │AA0000000 │92年2 月28日│106,335元 │新竹國際商業銀行│謝文雄│91年12月31│
│    │          │            │          │北苗分行（帳號：│      │日        │
│    │          │            │          │810448號）      │      │          │
└──┴─────┴──────┴─────┴────────┴───┴─────┘